【裁判字號】    94,家訴,142
【裁判日期】    950712
【裁判案由】    聲請遺產繼承登記等
【裁判全文】
臺灣高雄地方法院民事判決             94年度家訴字第142號
原      告  丁○○
被      告  丙○○
            辛○○○
            甲○○○
            庚○○○
兼上4人共同
訴訟代理人  乙○○
上當事人間訴請遺產繼承登記等事件，本院於民國95年6 月28日
言詞辯論終結，判決如下：
  主  文
兩造被繼承人戊○○所遺留如附表所示之不動產准予分割，分割
方法為按兩造每人應有部分各六分之一比例維持共有。
原告其餘之訴駁回。
訴訟費用由被告負擔六分之五，餘由原告負擔。
  事實及理由
壹、程序方面：
一、按訴狀送達後，原告不得將原訴變更或追加他訴，但擴張或
    減縮應受判決事項之聲明者，不在此限；又原告於判決確定
    前，得撤回訴之全部或一部，但被告已為本案之言詞辯論者
    ，應得其同意，訴之撤回，被告未於期日到場，或係以書狀
    撤回者，自記載訴之撤回言詞筆錄或撤回書狀送達之日起，
    10日內未提出異議者，視為同意撤回；民事訴訟法第255 條
    第1 項第3 款及同法第262 條定有明文。另按原告於判決確
    定前，固得撤回訴之全部或一部，但被告已為本案之言詞辯
    論者，應得其同意，民事訴訟法第262 條第1項但書定有明
    文。此之同意如為默示，必須被告有某種舉動（如蓋章於撤
    回書狀內之相當處所），足以推知其有同意撤回之意思者，
    始為相當（最高法院60年台上字第2895號判例意旨參照）。
二、本件原告起訴時主張：
  (一)被告丙○○之祖父母，亦即原告及其餘被告之父母戊○○及
    己○○○先後死亡後，遺留有座落高雄市三民區○○○段
    1323號土地及門牌號碼高雄市三民區○○○路223 號房屋各
    1 筆（下稱系爭房地），及銀行現金存款遺產，兩造分別為
    被繼承人乙○○及己○○○之子女及代位繼承孫子，為第一
    順位繼承人，就其中系爭房地部分聲明判決如下：被告應就
    兩造就系爭房地應辦理繼承公同共有登記，及按應繼分每人
    應有部分6 分之1 分割並登記。
  (二)原告在起訴狀送達被告，且被告已為本案言詞辯論後，於94
    年9 月19日言詞辯論期日當庭表示，就系爭房地不訴請繼承
    登記及按應繼分予以分割，僅訴請分割現金遺產等情，是原
    告已撤回其訴之一部，惟被告當庭未為反對之意思表示，亦
    未明示同意或足以推知其有同意原告撤回之舉動，揆諸首開
    說明，原告所為上開訴之撤回，尚未合法生效，本院仍應就
    原告訴請系爭房地繼承登記，及按應繼分予以分割並登記有
    無理由為判決。嗣後原告追加訴請系爭房地實物分割，被告
    雖不同意其追加（見本院94年12月28日言詞辯論筆錄），惟
    仍不影響原告就系爭房地訴請辦理繼承登記及按應繼分予以
    分割及登記之請求。另原告撤回訴請系爭房地繼承公同共有
    登記，並經被告當庭表示同意（見本院95年3 月20日言詞辯
    論筆錄），是此部分已生撤回效力，本院不再審理，合先敘
    明。
貳、實體方面：
一、原告起訴主張：被繼承人戊○○（身分證統一編號：Ｚ00000
    0000號）及己○○○（身分證統一編號：Ｚ000000000號）為
    原告、被告丙○○之父陸蓉樹及其餘被告之父母，被繼承人
    己○○○、戊○○先後於民國93年11月26日及94年2 月3 日
    死亡，被告丙○○之父陸蓉樹早於被繼承人己○○○、戊○○死亡，兩造為被繼承人戊○○及己○○○之合法繼承人，
    依法每人應繼承遺產6 分之1 ，兩造雖於94年8 月11日就被
    繼承人戊○○及己○○○之遺產訂立分配協議，約定兩造每
    人各取得新台幣（下同）488,896 元，原告亦已如數取得上
    開款項，惟事後經原告查證結果，被繼承人己○○○死亡前
    為榮晉建材行負責人，生前尚有建材行收入，另被繼承人戊○○死亡時在台灣銀行三民分行至少遺有存款500,000 元、
    2,226,484 元，另被繼承人戊○○於死亡前半年，於寶華銀
    行三民分行尚有存款200 餘萬元，遭被告乙○○及其妻盜領
    ，是以被繼承人戊○○及己○○○至少留有現金遺產400 餘
    萬元以上（詳細遺產數額以法院向銀行調取之資料所載之數
    額為準），應計入遺產總額，扣除喪葬費、代書費後，應由
    全體繼承人6 人均分。惟兩造於94年8 月11日訂立遺產分割
    協議時，被告乙○○委任之代書辦理遺產協議分割時，在原
    告未戴老花眼鏡，尚未看清楚協議書內容之際，強迫原告在
    尚未拿到分得之款項前，需先在協議書簽名蓋章，且扣除之
    金額經原告事後查悉喪葬費僅支出10餘萬元，被告竟虛列
    100 餘萬元，代書費應係論件計酬，但本件卻以人數計酬，
    扣除之費用總額高達1,245,363 元，顯有溢報之情事，又虛
    偽記載被繼承人戊○○於寶華銀行僅有存款1,452,256 元，
    與實際之遺產數額不符，亦有短少之情事。另被繼承人戊○○及己○○○死亡後，遺留系爭房地，兩造應繼分每人各為
    6 分之1 ，雖已辦理公同共有繼承登記，惟因公同共有之房
    地出賣不易，也不易向銀行借款，是以有分割系爭房地之必
    要。為此，爰提起本件訴訟，並求為聲明：
    (一)被告應依被繼承人戊○○及己○○○全部現金遺產6 分之
      1 給付予原告。
    (二)被告應就兩造公同共有之系爭房地辦理每人應有部分6分
      之1 分割登記。
    (三)訴訟費用由被告負擔。
二、被告則以：原告與其前夫離婚後，遠赴日本20餘年，長年不
    在家，父母生前，未盡照顧父母之責，父母生前悉賴被告乙○○照顧，父母相繼死亡後，原告亦未料理父母之喪事，但
    要求分配遺產。又兩造已協議分割遺產，系爭房地按每人應
    繼分6 分之1 繼承，其後已辦妥繼承公同共有登記，另訂立
    分割協議書時係由代書馮克賢依被繼承人戊○○死亡時之台
    灣銀行及寶華銀行存款資料計算結果，寶華銀行存款為1,45
    2,256 元、台灣銀行存款為2,226, 484元、500,000 元，扣
    除欠稅39,793元、登記費6,000 元、代辦費90,000元、喪葬
    費1,109,570 元，合計1,245,363 元之後，尚餘存款遺產
    2,933,377 元，由繼承人6 人均分，經向銀行領出後，由兩
    造每人各分得488,896 元，原告已經領走其應分得之現金，
    且在協議書上簽名蓋章，另系爭房地尚有祖先牌位，被告不
    同意按應繼分分割，原告提起本件訴訟，自屬無據等語，資
    為抗辯，並請求駁回原告之訴。
三、兩造不爭執之事項：
  (一)兩造於94年8 月11日就被繼承人陸紅梅、戊○○之遺產訂立
    遺產分割協議，約定就系爭房地由兩造按應繼分各6 分之1
    比例繼承，另就寶華銀行存款1,452,256 元、台灣銀行存款
    2,226,484 元、500,000 元，及扣除費用欠稅39,793元、登
    記費6,000 元、代辦費90,000元、喪葬費1,109,570 元，合
    計1,245,363 元，尚餘2,933,377 元，兩造每人各繼承取得
    488, 896元，兩造均在協議書上簽名蓋章之事實，此有被告
    提出協議書1 紙為證。
  (二)被繼承人戊○○及己○○○為原告、被告丙○○之父陸蓉樹
    及其餘被告之父母，被告丙○○之父陸蓉樹早於被繼承人戊○○及己○○○死亡，而被繼承人己○○○、戊○○先後於
    93年11月26日、94年2 月3 日死亡，被繼承人己○○○死亡
    時遺有系爭房地，由兩造及被繼承人戊○○平均繼承陸梅紅
    梅之遺產 (即每人各7 分之1)，嗣戊○○死亡後，再由兩造
    平均繼承戊○○之遺產（即每人各6 分之1)。而被繼承人戊○○死亡後，系爭房地由兩造共同繼承，已經辦理公同共有
    繼承登記，所有權人為兩造之事實，並有原告提出繼承系統
    表1 紙、被繼承人之死亡證明書2 紙為證，且經本院依職權
    調閱系爭房地公務用謄本，有高雄市政府地政處三民地政事
    務所94年9 月9 日高市地民一字第0940008333號函附卷可憑
    。
四、兩造爭執之事項：本件原告主張其遭被告委任之代書強迫在
    協議書上簽名蓋章，且被告短報被繼承人戊○○之銀行存款
    ，兩造繼承公同共有系爭房地按應繼分為分割並登記之事實
    ，則為被告所否認主張，並以：兩造已就遺產協議分割完畢
    ，原告已取得其應分得之現金，系爭房地其上尚有祖先牌位
    ，不同意分割等語為辯，是以本件所應審究者為：
    (一)原告是否遭強迫而簽訂遺產分割協議書？
    (二)如否，則兩造於簽訂遺產分割協議書時之銀行存款及現金
      若干？有無短報？
    (三)兩造於簽訂遺產分割協議書約定之扣除費用有無溢報？
    (四)兩造因繼承取得公同共有之系爭房地得否為分割及登記?
五、本院得心證之理由：
  (一)按遺產繼承人，除配偶外，依左列順序定之：一直系血親卑
    親屬二父母三兄弟姐妹四祖父母；前條所定第一順序之繼承
    人，以親等近者為先；第1138條所定第一順序之繼承人，有
    無繼承開始前死亡或喪失繼承權者，由其直系血親卑親屬代
    位繼承其應繼分；同一順序之繼承人有數人時，按人數平均
    繼承；配偶，有相互繼承遺產之權，其與第1138條所定第1
    順位之繼承人同為繼承時，其應繼分與他繼承人平均；繼承
    人有數人時，在分割遺產前，各繼承人對於遺產全部為公同
    共有；除法律另有規定或契約另有約定者外，繼承人得隨時
    請求分割遺產，民法第1138條、第1139條、第1140條、第11
    44條、第1151條、第1164條分別定有明文。又公同共有物分
    割之方法，除法律另有規定外，應依關於共有物分割之規定
    ，此觀同法第830 條第2 項規定自明。再按分割之方法，不
    能協議決定者，法院得因任何共有人之聲請，命為左列之分
    配：一以原物分配於各共有人。二變賣共有物，以價金分配
    於各共有人。以原物為分配時，如共有人中，有不能按其應
    有部分受分配者，得以金錢補償之。民法第824 條第2 項、
    第3 項定有明文。
  (二)原告是否遭脅迫而簽訂遺產分割協議書？
  (1)按當事人主張有利於己之事實者，就其事實有舉證之責任，
    民事訴訟法第277 條前段定有明文。又當事人主張其意思表
    示係因被詐欺或脅迫而為之者，應就其被詐欺或被脅迫之事
    實，負舉證之責任。最高法院21年上字第2012號判例要旨參
    照。
  (2)原告固主張其於簽訂協議書時未戴老花眼鏡，於未看清楚協
    議書內容之際，被告委任之代書強迫原告在尚未拿到分得之
    款項前，需先在協議書簽名蓋章之事實，惟為被告所否認，
    原告既未能就其主張遭脅迫之事實舉證證明之，難認其主張
    為真實可信，退步言之，縱原告確係被脅迫而於協議書上簽
    名蓋章，惟原告既未依民法第92條第1 項之規定為撤銷意思
    表示，則原告雖主張其因遭強迫而簽訂遺產分割協議書，亦
    不能為有利原告之認定。
  (三)兩造於簽訂遺產分割協議書時之銀行存款及現金若干？有無
    短報？
    原告主張被繼承人己○○○生前經營建材行有收入，且被繼
    承人戊○○死亡前之存款遭被告乙○○及其妻盜領，上開部
    分均應列入遺產分割等情，固據原告提出財政部高雄市國稅
    局91年度綜合所得稅各類所得資料清單1 紙及台灣銀行存款
    餘額證明申請書2 紙、寶華銀行存款餘額證明書1 紙、財政
    部高雄市國稅局93年度、92年度、91年度綜合所得稅各類所
    得資料清單7 紙、財政部高雄市國稅局遺產稅免稅證明書2
    紙為證，惟查：
  (1)財政部高雄市國稅局於91年及92年對於被繼承人己○○○經
    營之榮晉建材行各核課給付總額41,184元之事實，此有上開
    財政部高雄市國稅局綜合所得稅各類所得資料清單2 紙為證
    ，惟此係稅捐機關用以核課綜合所得稅之資料，惟不能據此
    逕予認定被繼承人己○○○於93年11月26日死亡時當然留有
    現金遺產，當然更不能據此認定被繼承人己○○○之現金遺
    產究若干，是以原告既不能舉證證明被繼承人己○○○死亡
    時留有現金遺產或銀行存款債權，原告據此主張被繼承人己○○○死亡時留有榮晉建材行之營利所得現金，自屬無據。
  (2)再依原告提出之財政部高雄市國稅局93年度綜合所得稅各類
    所得資料清單，其上記載被繼承人戊○○自寶華銀行高雄分
    公司受給付利息11,546元、自台灣銀行三民分公司受給付利
    息分別為1,518 元、21,372元、5,423 元、1,782 元、3,87
    6 元、3,654 元等情，此觀諸上開財政部高雄市國稅局93年
    度綜合所得稅各類所得資料清單即明，且經本院向寶華銀行
    高雄分行及台灣銀行三民分行分別查詢結果，被繼承人戊○○於死亡以前（即94年2 月3 日以前），自93年1 月1 日起
    其在寶華銀行之帳戶餘額大約維持在145 萬餘元，每月固定
    代扣電話費30 0餘元至600 餘元不等，截至93年11月1 日被
    繼承人戊○○尚有存款1,452, 618元，於93年11月8 日代扣
    電話費36 2元，於93年11月30日提領現金200,000 元，於93
    年12月1 日結餘1,252,256 元，同日存入存款利息5,792 元
    ，於93年12月7 日代扣電話費424 元，於94年1 月6 日代扣
    電話費525 元，於94年1 月24日提領現金370,000 元，於94
    年1 月25日轉帳匯出550,000 元，於被繼承人戊○○死亡當
    日即94年2 月3 日提領現金370,000 元等情，此有寶華銀行
    94年10月4 日寶華高發字第47號函附被繼承人戊○○往來明
    細、寶華銀行高雄分行95年3 月24日（95）寶華高發字第
    130 號函附被繼承人戊○○往來明細查詢報表附卷足考，而
    被告乙○○亦自承被繼承人戊○○死亡以前，被繼承人戊○○之銀行之存款均由其妻代為領取等情，據此足認兩造於計
    算被繼承人戊○○之遺產應合意係據依被繼承人戊○○於93
    年11月30日提領200,000 元，加計93年12月1 日存款餘額1,
    252,256 元，合計為1,452,256 元為準。另被繼承人戊○○
    生於台灣銀行三民分行之帳戶約自91年起固定有三筆定期存
    款，本金分別為1,500,000 元、500,000 元、500,000 元，
    到期後本金轉存，另其帳戶內每月尚有存入存款利息，於94
    年2 月1 日已累計226,484 元，截至被繼承人戊○○死亡時
    起（即94年2 月3 日）至94年8 月11日以前，上開三筆定存
    之本金合計2,500,000 元，仍續存台灣銀行三民分行，嗣於
    94年8 月11日因上開三筆定期存款中途解約扣除利息後，連
    同帳戶內之存款利息，合計領取現金2,741,499 元等情，此
    有台灣銀行三民分行94年9 月23日三民營字第0940005505 1
    號函附客戶所有存款明細查詢單、95年3 月20日三民營密字
    第09500013241 號函附光碟櫃歷史明細查詢系統在卷可證。
    綜上各情可知，被繼承人戊○○於死亡時，應列為遺產者應
    為被告乙○○之妻先前已自寶華銀行提領之現金1,452,256
    元及台灣銀行之存款債權合計2,726,484 元。
  (3)兩造簽訂之協議書時約定被繼承人（指戊○○）寶華銀行之
    遺產為高雄分行存款為1,452,256 元、台灣銀行三民分行存
    款為2,226,484 元、500,000 元，核與本院調閱被繼承人戊○○存款相符，據此堪認協議書記載之銀行存款並無短報之
    情事。
  (四)兩造於簽訂遺產分割協議書約定之扣除費用有無溢報？
    本件原告固主張扣除之代辦費90,000元、喪葬費1,109,570
    元偏高，顯不合理等情，惟原告既於協議書簽名同意扣除此
    部分之數額，且已領取應分得遺產現金488, 896元，如今再
    以上開款項扣除數額偏高，自難採信。
  (五)兩造因繼承取得公同共有之系爭房地得否分割?
  (1)被繼承人己○○○死亡時，留有遺產系爭房地，由其夫被繼
    承人戊○○及兩造共7 人平均繼承，每人應繼分7 分之1 ，
    嗣於被繼承人戊○○死亡後，遺有系爭房地公同共有應繼分
    7 分之1 ，由兩造平均繼承，每人應繼分42分之1 ，是以兩
    造就系爭房地公同共有每人應繼分6 分之1 （計算方式為：
    1/7+1/42 =1/6） ，並已辦畢公同共有繼承登記等情，此有
    高雄市政府地政處三民地政事務所94年9 月9 日高市地民一
    字第094000 8333 號函附之系爭房地土地登記公務用謄本及
    建物登記公務用謄本為證，堪信為真實。
  (2)本件兩造於94年8 月11日訂立分割協議書時，就系爭房地部
    分約定「以上（指系爭房地）由繼承人按繼承應繼分各6 分
    之1 繼承」等情，此觀之上開協議書自明，足認兩造就系爭
    房地並無約定不能分割，惟兩造就系爭房地既不能協議分割
    ，原告請求裁判分割系爭房地，於法有據。又原告主張系爭
    房地分割方式為依各應繼分6 分之1 維持分別共有，本院認
    為依兩造每人應有部分各6 分之1 比例維持共有之分割方法
    為適當，爰判決如主文第1 項所示。
六、從而，被繼承人戊○○之系爭房地遺產，按兩造每人應有部
    分比例各6 分之1 維持分別共有之方式予以分割，原告逾此
    範圍之請求，為無理由，應予駁回。
七、至兩造其餘之攻擊或防禦方法，及未經援用之證據，因與本
    判決之結果不生影響，自無逐一論述之必要，附此敘明。
八、結論：本件原告之訴為一部有理由，一部無理由，依民事訴
    訟法79條、第85條第1 項前段，判決如主文。
中    華    民    國    95    年    7    月    12    日
                  家事第2庭法  官  張桂美
以上證明與原本無異。
如對本判決上訴，須於判決送達後20日之不變期間內，向本院提
出上訴狀。
中    華    民    國    95    年    7    月    12    日
                           書記官  王美玲
附表：
  一、高雄市三民區○○○段1323-10 地號土地，面積125 平方
      公尺。
  二、高雄市三民區○○○段2598建號，總面積243.98平方公尺
      。（門牌號碼：高雄市○○○路223號）


司法院資訊處製作；財團法人民間司法改革基金會備份。
